【裁判字號】    97,易,74
【裁判日期】    970430
【裁判案由】    誹謗
【裁判全文】
臺灣花蓮地方法院刑事判決                97年度易字第74號
公  訴  人  臺灣花蓮地方法院檢察署檢察官
被      告  丁○○
            甲○○
上列被告因誹謗案件，經檢察官提起公訴（97年度偵字第112 號
），本院判決如下：
    主  文
丁○○、甲○○均無罪。
    理  由
一、公訴意旨略以：被告丁○○與被告甲○○為夫妻關係，被告
    甲○○於民國94年7 月間某日，在花蓮縣瑞穗鄉瑞穗市場農
    會超市邊之公共場所，意圖散布於眾，向陳如意（原名乙○○）傳述戊○○在同鄉舞鶴山工作時與人通姦，被先生丙○○抓到，丙○○向相姦人收取新台幣（下同）2,000,000 元
    之遮羞費等語；被告丁○○於上開時間2、3天後之某日，在
    同鄉○○○路與某不知名巷道口之公共場所，意圖散布於眾
    ，向丙○○傳述關於戊○○通姦之上開不實言語，均足生損
    害於戊○○之名譽。嗣戊○○提出告訴而循線查知上情，因
    認被告甲○○、丁○○分別涉犯刑法310條第1項之誹謗罪嫌
    云云。
二、按犯罪事實應依證據認定之，無證據不得認定犯罪事實；又
    不能證明被告犯罪者，應諭知無罪之判決，刑事訴訟法第15
    4條第2項、第301條第1項分別定有明文。次按告訴人之告訴
    ，係以使被告受刑事訴追為目的，是其陳述是否與事實相符
    ，仍應調查其他證據以資審認；又認定不利於被告之事實，
    須依積極證據，苟積極證據不足為不利於被告事實之認定時
    ，即應為有利於被告之認定，更不必有何有利之證據；再認
    定犯罪所憑之證據，雖不以直接之證據為限，間接證據亦包
    含在內，然而無論直接證據或間接證據，其為訴訟上之證明
    ，須於通常一般人均不致有所懷疑，而得確信其為真實之程
    度者，始得據為有罪之認定，倘其證明尚未達於此一程度，
    而有合理之懷疑存在時，事實審法院復已就其心證上理由予
    以闡述，敘明其無從為有罪之確信，因而為無罪之判決，尚
    不得任意指為違法。最高法院52年臺上字第1300號、30年上
    字第816 號、76年臺上字第4986號分別著有判例可資參照。
三、公訴人認被告2 人涉犯誹謗罪嫌，無非係以告訴人戊○○之
    指訴、證人丙○○、陳振龍、郭雨昕等人於偵查中之證詞等
    為其主要論據。訊據被告2 人均矢口否認有何誹謗之犯行，
    均辯稱：並未於起訴書所載之時間、地點傳述上開戊○○通
    姦之事等語。
四、證據能力：
（一）被告以外之人於審判外之言詞或書面陳述，除法律有規定
      者外，不得作為證據，刑事訴訟法第159條第1項定有明文
      ，本件關於證明被告等2 人誹謗部分，公訴人固提出證人
      陳振龍、郭雨昕於偵查中之證詞為據，然查被告2 人於準
      備程序中，不同意證人陳振龍、郭雨昕於偵查中之證詞做
      為證據，經查證人陳振龍、郭雨昕於偵查中證述陳如意向
      調解委員說明「這些話是被告2 人說的，我只是將話說給
      丙○○聽」等語，對於被告甲○○向陳如意傳述戊○○與
      人通姦之待證事實而言，係屬聽聞陳如意陳述所經歷事件
      後之轉述，並非渠等感官之親身經歷，屬刑法第159條第1
      項之傳聞證據，此外復無刑事訴訟法第159條之1 至第159
      條之5 所規定得做為傳聞法則例外之情形，本院審酌後認
      證人陳振龍、郭雨昕於檢察官訊問時之陳述無證據能力。
（二）被告丁○○於本院準備程序時提出告訴人戊○○及證人丙○○與證人陳如意通訊錄音之錄音帶1 卷為證，然查該錄
      音帶之內容屬被告以外之人於審判外之言詞陳述，依上開
      刑事訴訟法第159條第1項之規定為傳聞證據，又無刑事訴
      訟法第159條之1至第159條之5所規定得做為傳聞法則例外
      之情形，本院審酌後認上開錄音帶之內容無證據能力。
五、經查：
（一）伊認識被告甲○○已有20餘年之時間，被告甲○○係伊堂
      兄即被告丁○○之配偶，伊均叫被告甲○○「嫂嫂」，伊
      並不清楚被告甲○○之真實姓名，也不會稱呼她「阿芬」
      ，於96年7 月間伊確實有問過伊胞弟即丙○○，其配偶戊○○是否與人通姦，為其捉姦在床，並要求賠償2,000,00
      0 元之事，這件事是伊在菜市場聽一些買菜的歐巴桑所說
      ，並不是被告甲○○向伊說的，那些歐巴桑說「阿和」的
      老婆與人通姦，伊不確定「阿和」是否為丙○○，所以才
      會向丙○○求證，伊沒有向丙○○說是被告甲○○所說，
      伊確定被告2人均未向伊說過這件事，伊雖然在同年9 月4
      日有至瑞穗鄉公所調解委員會當證人，但伊當天並沒有說
      這些話是被告2 人說的，雖然丙○○有向伊求證是否為被
      告甲○○所說，但伊一直沒有向丙○○說是被告甲○○說
      的等語，業據證人陳如意於97年4 月22日本院審理時結證
      屬實，並與其在檢察官訊問時證述情節相符，堪信為真實
      。檢察官雖舉證人陳振龍、郭雨昕於96年12月24日偵查時
      之證詞為證，然上開證詞對於待證事實係屬傳聞證據，並
      無證據能力已如前述。上開證人陳振龍與郭雨昕於偵查中
      之證詞，尚不得據為不利於被告甲○○之認定。
（二）又按刑法第310條第1項之誹謗罪，係以意圖散布於眾，而
      指摘或傳述足以毀損他人名譽之事為成立要件，是行為人
      必須基於散布於眾之意圖且有誹謗之故意，始足當之。證
      人丙○○於本院審理時到庭證稱：96年7 月間陳如意向伊
      詢問伊是否向人索討遮羞費這件事後2、3天，伊在花蓮縣
      瑞穗鄉○○○路巷內之鄰長家前看到被告丁○○騎機車經
      過，伊就攔下被告丁○○並質問，其妻是否向人傳述戊○○在舞鶴山工作時與人通姦，被伊捉姦，伊恐嚇人家2,00
      0,000 元這件事？被告丁○○向伊說，這件事是其在早餐
      店聽別人說的，其僅告訴被告甲○○聽到的這件事。伊說
      要去質問早餐店老闆為何散布不實言語，被告丁○○勸伊
      不要打草驚蛇，等到有證據時再去質問早餐店老闆，被告
      丁○○就騎機車離開了。當時現場只有伊與被告丁○○ 2
      人，其他人均在鄰長家門口，距離伊2人約2、30公尺，伊
      與被告丁○○講話時，是普通音量，並沒有特別大聲。瑞
      穗鄉最近的確是有一對夫妻，太太與人通姦，被先生捉姦
      ，索賠2,000,000 元，先生也叫「阿和」，但並不是我們
      夫妻，現在很多人傳述是我們夫妻等語。是被告丁○○既
      係在丙○○之質問下，才被動向丙○○傳述所聽聞關於戊○○與人通姦之不實消息，並非主動向丙○○傳述，顯見
      被告丁○○並無誹謗告訴人之故意；又被告丁○○向證人
      丙○○傳述自何處聽到該消息時，並未有他人在場足以聽
      聞該不實訊息，當知被告丁○○亦無散布於眾之意圖，可
      堪認定。
    從而，全案除告訴人之指述外，並無證據足以證明被告甲○○為上開誹謗之犯行，又被告丁○○向丙○○傳述上開不實
    之訊息並無散布於眾之意圖或誹謗告訴人之故意，故檢察官
    僅依告訴人之指述，即認被告2 人涉有上開犯行，證據尚有
    未足。
六、綜上所述，檢察官僅以告訴人戊○○之指訴、證人丙○○、
    陳振龍、郭雨昕等人於偵查中之證詞等為其主要論據，即遽
    認被告涉有刑法第310條第1項誹謗之犯行，應屬率斷。根據
    公訴人所為之舉證，並無法使本院確信被告2 人有意圖散布
    於眾，而指摘或傳述足以毀損他人名譽之事之犯行。此外，
    本院復查無其他積極證據足認被告2人有檢察官所指之上述
    犯行。既此，則本院尚難僅憑告訴人之指述，即遽以認定被
    告確有上開行。揆諸首揭法條及判例意旨，爰為被告2人無
    罪之諭知，以免冤抑。
據上論斷，應依刑事訴訟法第301條第1項，判決如主文。
本案經檢察官李子春到庭執行職務。
中    華    民    國    97    年    4     月    30    日
                  刑事第一庭    審判長法  官  張健河
                                      法  官  蕭一弘
                                      法  官  湯國杰
上列正本證明與原本無異。
如對本判決不服，應於送達後10日內，向本院提出上訴狀（上訴
狀應記載具體上訴理由並應抄附繕本）告訴人或被害人如對於本
判決不服者，應具備理由請求檢察官上訴，其上訴期間之計算係
以檢察官收受判決正本之日期為準。
中    華    民    國    97    年    4     月    30    日
                                      書記官


司法院資訊處製作；財團法人民間司法改革基金會備份。
